臺灣高雄地方法院民事裁定　　　　　100年度消債抗字第141號
抗　告　人　陽信商業銀行股份有限公司
法定代理人　林彭郎
相　對　人　伍國正
上列抗告人因聲請免責事件，對於中華民國100 年11月8 日本院
100 年度消債聲字第96號裁定提起抗告，本院裁定如下：
    主  文
抗告駁回。
抗告程序費用新臺幣壹仟元由抗告人負擔。
    理  由
一、抗告意旨略以：相對人曾有每月新臺幣（下同）150,000 元
    之收入，惟自民國98年8 月勞工保險退保後迄今均無所得，
    二者差距極大，且相對人現年48歲，正值壯年，具土木專業
    之資歷及專科學歷，僅需積極工作即可保持穩定收入，原裁
    定以寬鬆標準認定相對人目前無收入，未考量其是否有積極
    謀求工作及過往消費型態，間接鼓勵社會大眾僅藉清算程序
    以規避債務，致債權人受損。其次，相對人前以第三人伍江
    山所有之房屋向第三人匯豐（台灣）商業銀行股份有限公司
    （下稱匯豐銀行）抵押借款9,900,000 元，又以自有房屋向
    抗告人辦理抵押借款4,000,000 元而投資，然相對人之收入
    無法負擔前揭債務，始生清算之因，足見相對人係心存僥倖
    以小出資博取大利益，已達消費者債務清理條例（下稱債清
    條例）第134 條之情事，原裁定自不得准許相對人免責。再
    者，原裁定認應由抗告人舉證證明相對人有不當投資、過度
    浪費之行為，對抗告人不公允，且相對人如償債達消債條例
    第142 條之規定，亦得聲請免責，原裁定遽以相對人短期內
    無法償債為由即為免責之裁定，自非允當，爰請求廢棄原裁
    定等語。
二、按法院為終止或終結清算程序之裁定確定後，除別有規定外
    ，應以裁定免除債務人之債務。又法院裁定開始清算程序後
    ，債務人有薪資、執行業務所得或其他固定收入，而普通債
    權人之分配總額低於債務人聲請清算前二年間，可處分所得
    扣除自己及依法應受其扶養者所必要生活費用之數額者，法
    院應為不免責之裁定，但債務人證明經普通債權人全體同意
    者，不在此限。另債務人有下列各款情形之一者，法院應為
    不免責之裁定，但債務人證明經普通債權人全體同意者，不
    在此限：(一)於七年內曾依破產法或本條例規定受免責；(二)隱
    匿、毀損應屬清算財團之財產，或為其他不利於債權人之處
    分；(三)捏造債務或承認不真實之債務；(四)因浪費、賭博或其
    他投機行為，致財產顯然減少或負擔過重之債務，而生開始
    清算之原因；(五)於清算聲請前一年內，已有清算之原因，而
    隱瞞其事實，使他人與之為交易致生損害；(六)明知已有清算
    原因之事實，非基於本人之義務，而以特別利於債權人中之
    一人或數人為目的，提供擔保或消滅債務；(七)隱匿、毀棄、
    偽造或變造帳簿或其他會計文件之全部或一部，致其財產之
    狀況不真確；(八)故意於財產及收入狀況說明書為不實之記載
    ，或有其他故意違反本條例所定義務之行為。債務人有前條
    各款事由，情節輕微，法院審酌普通債權人全體受償情形及
    其他一切情狀，認為適當者，得為免責之裁定。消債條例第
    132 條至第135 條分別定有明文。而消債條例之制定，在使
    負債務之消費者得依本條例所定程序清理其債務，以調整其
    與債權人及其他利害關係人之權利義務關係，保障債權人之
    公平受償，並謀求消費者經濟生活之更生及社會經濟之健全
    發展。再債務人申請清算之目的，在於獲得債務之免責，為
    使債務人依清算程序清理債務之結果，其經濟生活得以復甦
    ，保障其生存權，於消債條例第132 條明定法院為終止（按
    無論是同時終止或異時終止均與之）或終結清算程序之裁定
    確定後，不論清算債權人是否依清算程序曾受清償，除有該
    條例第133 條、第134 條所定之情形外，法院應裁定免除債
    務人債務。
三、經查：
  (一)相對人於99年8 月26日具狀向本院聲請清算，前經本院以99
    年度消債清字第164 號裁定於99年11月22日下午4 時起開始
    清算程序，經本院民事執行處司法事務官就聲請人之清算財
    團進行分配，債權人匯豐銀行受分配820 元，陽信商業銀行
    股份有限公司（下稱陽信銀行，即抗告人）受分配763 元，
    嗣以99年度司執消債清字第189 號裁定終止清算程序確定在
    案，業經本院依職權調閱上開案卷查明無誤。
  (二)本件相對人目前無工作收入等情，有勞工保險被保險人投保
    資料表、收入切結書、郵局轉帳明細在卷可參（見本院99年
    度消債清164 號卷第11至12頁、第27頁、第56至57頁），至
    抗告人稱相對人有故意不積極謀求工作機會云云，惟查，相
    對人是否戮力於工作並非消債條例第133 條規範應予免責之
    事由，是本件即無消債條例第133 條所定之不免責事由存在
    。
  (三)再者，所謂浪費或投機行為實務上不易認定，亦難有統一之
    客觀標準，究採取寬鬆認定，抑或是嚴苛審核，法院應視具
    體事件及各債務人之個別情況而予斟酌審認，蓋何種生活方
    式屬浪費或投機，可能因債務人成長過程中之生活環境、背
    景及經歷，誠有密切關聯。因此，法院判斷債務人之生活程
    度是否有浪費、投機之行為或明知已有清算原因之事實等標
    準，倘依寬鬆標準認定，即金融機構將面臨消費者惡意不清
    償債務或僅清償部分債務之道德危機，應非立法真意之所在
    。反之，法院從嚴審核，則難以達成陷於經濟之弱者，有重
    建更生之立法目的。換言之，法院認定債務人有無浪費、投
    機之行為，進而決定是否作成免除清償責任之裁定，應參酌
    各個債務人之生活、收入及社會一般通念等因素，為整體之
    考量。因此，法院衡量債務人行為是否為浪費或投機，自應
    整體審酌債務人收入、債務人所有財產、債務人之負債及家
    庭必要支出等各項因素綜合加以判斷。本件相對人向抗告人
    借貸性質縱有如抗告人所稱為理財型房貸，然相對人係為有
    擔保之借款債務，抗告人在貸款予相對人時，應已事先評估
    過擔保物之價值，並預慮發生相對人無法繳納本息之情形時
    ，可將擔保物拍賣用以取償，再予以核貸款項予相對人，是
    事後相對人無法正常繳納貸款本息，抗告人將擔保物拍賣取
    償後，就其不足額部分，與抗告人核貸之初就擔保物價值之
    評估有所誤差尚非無關，是該筆債務之發生實難全然可苛責
    於相對人。又據相對人當時每月有150,000 元之收入狀況以
    觀，則相對人所為貸款行為，核與其當時工作能力及個人生
    活狀況未有大幅抵觸，亦難僅憑相對人所為借款性質為理財
    型房貸，即遽為斷定相對人有何浪費、賭博或其他投機之行
    為可言，從而，本件難認有何消債條例第134 條第4 款所定
    應不免責之情形存在，此外，本件查無相對人有消債條例第
    134 條其餘各款所定之情事，是原審所為准予免責裁定，即
    非無據。
  (四)末者，抗告人以原審將相對人有何不當投資、過度浪費之舉
    證責任全歸於抗告人顯屬過重，應課以相對人對於前項調查
    負協助義務並使兩造有陳述意見機會，認有失職權調查之責
    云云。然查，原審法院於裁定免責前曾先函詢抗告人關於相
    對人免責與否之意見及附明理由，嗣後函詢相對人對於所貸
    得款項使用情形提出說明，並通知兩造到院陳述，並經兩造
    具狀表示意見等情，業經本院依職權調閱100 年度消債聲字
    第96號卷（下稱消債聲卷）核閱無訛（見消債聲卷第5 、25
    至26、60頁），顯見原審業已保障抗告人及相對人陳述意見
    之程序權，是抗告人指摘原審法院未予其陳述意見之機會，
    洵非可採。況法院原則上以債務人即相對人提出文件為裁判
    基礎，如認可參酌其他相關資訊，以作成適當之裁定或處置
    ，始有積極依職權調查事實及證據之必要，抗告人主張原審
    法院未有善盡職權調查之責且未令抗告人陳述意見等情，容
    有未合。
  (五)綜上所述，本件相對人係因積欠抗告人不動產之抵押貸款未
    能按期清償，並經抗告人聲請法院拍賣該抵押之不動產後，
    因有不足額部分，相對人對該不足額部分因不能清償而聲請
    本件清算程序，該抵押借款未能全部償還，並非有消債條例
    第133 條前段或第134 條各款所定之情事，原審裁定相對人
    應予免責，並無違誤。抗告意旨指摘原裁定不當，求予廢棄
    ，為無理由，應予駁回。
四、據上論結，本件抗告為無理由，爰依消費者債務清理條例第
    15條，民事訴訟法第495條之1第1項、第449條第1項、第95
    條、第78條，裁定如主文。
中    華    民    國  100     年    12    月    19    日
                  民事第五庭    審判長法  官  張維君
                                      法  官  李育信
                                      法  官  何佩陵
上為正本係照原本作成。
對本裁定除有涉及法律見解且具有原則上之重要性者外，不得再
抗告。如提再抗告，應於裁定送達後十日內，以書狀向本院提出
再抗告，並繳納再抗告費新臺幣1,000元。
中    華    民    國   100    年    12    月    19    日
                                      書記官  陳喜苓